【裁判字號】    97,上易,762
【裁判日期】    970514
【裁判案由】    竊佔等
【裁判全文】
臺灣高等法院刑事判決                 97年度上易字第762號
上  訴  人  臺灣桃園地方法院檢察署檢察官
被      告  乙○○
上列上訴人因被告竊佔等案件，不服臺灣桃園地方法院95年度易
字第127 號，中華民國96年12月27日第一審判決（起訴案號：臺
灣桃園地方法院檢察署93年度偵字第14007 號），提起上訴，本
院判決如下：
    主  文
原判決撤銷。
乙○○犯森林法第五十一條第一項之非法占有罪，處有期徒刑柒
月，減為有期徒刑月又拾伍日，如易科罰金，以銀元佰元即
新臺幣玖佰元折算壹日。
    事  實
一、乙○○係址設桃園縣大溪鎮復興里湳仔溝20-1號「龍珠灣育
    樂股份有限公司」（下稱龍珠灣公司）負責人，明知龍珠灣
    公司所有之桃園縣大溪鎮○○段柑坪小段1-8 號地號等12筆
    私有土地，與桃園縣大溪鎮○○段柑坪小段1-17地號林地（
    下稱柑坪小段1-17地號林地）毗鄰，且桃園縣大溪鎮○○段
    柑坪小段1-17地號林地所有權人係中華民國，委由財政部國
    有財產局管理，且由甲○○向財政部國有財產局所承租使用
    中（租期為民國91年8 月1 日起至101 年7 月31日止），係
    為他人所有之林地，乙○○未經上開林地所有權人、管理人
    或承租人之同意，對該柑坪小段1-17地號林地並無佔用之正
    當權源。詎乙○○為使坐落於石門水庫旁之龍珠灣公司有較
    佳之園區景觀及通行環境，竟意圖為自己不法之利益，於民
    國93年5 月中旬，未經上開林地權利人同意，擅自僱用不知
    情之成年工人將甲○○所承租如附件大溪地政事務所94年4
    月26日土地複丈成果圖所示柑坪小段1-17地號中「1-17(A)
    」、「1-17(B) 」、「1-17(C) 」、「1-17(D) 」、「1-17
    (E) 」部分面積共0.1316公頃林地中上高約數公尺之小山丘
    鏟平，並逕自挖除毀棄甲○○在上開承租林地上種植之林木
    3 株，而私自進行整地工程，以此方式將上開林地擅自占用
    ，並致生損害於上開土地之所有人中華民國、管理人財政部
    國有財產局與承租人甲○○。
二、案經甲○○訴由桃園縣政府警察局大溪分局報告臺灣桃園地
    方法院檢察署檢察官偵查起訴。
    理  由
一、按被告以外之人於審判外之言詞或書面陳述，除法律有規定
    者外，不得作為證據；又被告以外之人於審判外之陳述，雖
    不符合同法第159 條之1 至第159 條之4 之規定，但經當事
    人於審判程序同意作為證據，法院審酌該言詞陳述或書面陳
    述作成時之情況，認為適當者，亦得為證據。當事人、代理
    人或辯護人於法院調查證據時，知有第159 條第1 項不得為
    證據之情形，而未於言詞辯論終結前聲明異議者，視為有前
    項之同意，刑事訴訟法第159 條第1 項及第159 條之5 分別
    定有明文。經查，本件被告以外之人於審判外之陳述，雖屬
    傳聞證據，惟均經當事人於本院準備程序及審判期日中表示
    無意見而不予爭執，且迄至言詞辯論終結前亦未再聲明異議
    ，本院審酌此等證據資料製作時之情況，尚無違法不當及證
    明力明顯過低之瑕疵，亦認為以之作為證據應屬適當，故揆
    諸前開規定，爰逕依刑事訴訟法第159 條之5 規定，認前揭
    證據資料均例外有證據能力，合先敘明。
二、上揭犯罪事實，業據被告乙○○（簡稱被告）於原審審理中
    坦承在卷，核與證人即告訴人甲○○指訴及證人曾世強、許
    家源、劉邦源、陳惠評證述之情節，互核大致相符，此外復
    有桃園縣政府警察局大溪分局函文、桃園縣大溪地政事務所
    、大溪鎮○○○段柑坪小段1-17地號地籍現場套繪圖、地籍圖
    謄本、桃園縣大溪地政事務所93年8 月6 日複丈成果圖、國
    有林地租賃契約書、現場照片、桃園縣政府訴願答辯書、臺
    灣省國有林地暫准使用租賃契約書、臺灣桃園地方法院檢察
    署檢察官94年3 月24日現場勘驗筆錄、勘驗照片、土地主檔
    各錄資料查詢桃園縣大溪鎮○○段柑坪小段1-17地號林地土
    地登記謄本、大溪地政事務所土地複丈結果通知書、土地勘
    清查表列印資料、行政院農業委員會林務局新竹林區管理處
    大溪工作站函、臺灣省國有森林用地出租造林契約書、大溪
    地政事務所94年4 月26日土地複丈成果圖、國有森林用地出
    租造林承租訂約區域圖面、空照圖等件在卷可稽，足認被告
    於原審前揭任意性自白核與事實相符，應堪採信。被告於本
    院審理時，雖辯稱伊所為目的在於水土保持，整地時不小心
    超出範圍等語，要係卸責之詞，不足採信。綜上所述，本件
    事證明確，被告犯行洵堪認定，應予依法論罪科刑。
三、查被告行為後，刑法及刑法施行法部分條文業經修正公布，
    並均於95年7 月1 日施行。修正後刑法第2 條第1 項之規定
    ，係規範行為後法律變更所生新舊法律比較適用之準據法，
    於修正後刑法施行後，應適用修正後刑法第2 條第1 項規定
    之「從舊從輕」之原則為比較，並應注意就「罪、刑」有關
    之共犯、未遂犯、連續犯、牽連犯、結合犯以及累犯加重、
    自首減輕暨其他法定加減原因（如身分加減）與加減例等一
    切情形，綜其全部之結果而為比較後，予以整體適用，不能
    割裂而分別適用有利益之條文。經查，修正前刑法第33條第
    5 款規定「罰金：（銀元）一元以上。」復依罰金罰鍰提高
    標準條例第1 條前段規定提高為10倍，折算新臺幣為30元；
    修正後刑法第33條第5 款規定「罰金：新臺幣一千元以上，
    以百元計算之。」現行刑法中，有關於罰金刑之最低度刑之
    規定已有修正，自屬法律變更。又修正前刑法第55條規定「
    犯一罪而其方法或結果行為犯他罪名者，從一重處斷。」此
    即學理上所稱之「牽連犯」，然修正後已將之刪除，即改採
    一罪一罰之原則。修正前刑法第41條第1 項前段規定：「犯
    最重本刑為五年以下有期徒刑以下之刑之罪，而受六個月以
    下有期徒刑或拘役之宣告，因身體、教育、職業、家庭之關
    係或其他正當事由，執行顯有困難者，得以一元以上三元以
    下折算一日，易科罰金。」此折算標準並應適用修正前罰金
    罰鍰提高標準條例第2 條規定，就其原定數額提高為一百倍
    折算一日，亦即被告行為時之易科罰金折算標準，應以銀元
    100 元以上300 元以下之數額折算1 日，經換算為新臺幣，
    則應以新臺幣300 元以上900 元以下折算1 日。修正後刑法
    第41條第1 項前段規定：「犯最重本刑為五年以下有期徒刑
    以下之刑之罪，而受六個月以下有期徒刑或拘役之宣告者，
    得以新臺幣一千元、二千元或三千元折算一日，易科罰金。
    」於同日並廢除罰金罰鍰提高標準條例第2 條之規定，亦即
    係以新臺幣1,000 元、2,000 元或3,000 元折算1 日，比較
    之下，修正後之規定顯非較有利於行為人。又就罰金刑之加
    減例，修正前刑法第68條規定「拘役或罰金加減者，僅加減
    其最高度」，修正後刑法第67條則規定「有期徒刑或罰金加
    減者，其最高度及最低度同加減之」，並刪除第68條有關罰
    金刑加減之規定，進言之，經修正後，罰金之最低度刑亦在
    加減之列。經綜合修正前、後之罪、刑相關規定予以比較，
    就被告而言，修正後之規定顯非較修正前之規定對其有利，
    因之，依現行即修正後刑法第2 條第1 項前段規定，此部分
    自應整體適用修正前刑法之有關規定。至於刑法分則各條文
    所定之罰金刑，原為「銀元」，又倘非屬72年7 月26日至94
    年1 月7 日間新增或修正之條文，所定罰金數額並依罰金罰
    鍰提高標準條例第1 條前段規定提高為10倍。惟依95年6 月
    14日修正公布、同年7 月1 日施行之中華民國刑法施行法第
    1 條之1 規定：「中華民國九十四年一月七日刑法修正施行
    後，刑法分則編所定罰金之貨幣單位為新臺幣。九十四年一
    月七日刑法修正時，刑法分則編未修正之條文定有罰金者，
    自九十四年一月七日刑法修正施行後，就其所定數額提高為
    三十倍。但七十二年六月二十六日至九十四年一月七日新增
    或修正之條文，就其所定數額提高為三倍。」施行後，罰金
    刑貨幣單位雖有「銀元」、「新臺幣」之差異，惟適用結果
    之罰金額度則無二致，就罰金法定刑提高之「刑罰權規範內
    容」並無利或不利變更，自不生新舊法之比較問題，應依刑
    法施行法第1條之1之規定，適用裁判時法。
四、核被告所為，係犯森林法第51條第1 項擅自占用他人林地罪
    及刑法第354 條毀損罪。又被告非法占用告訴人甲○○承租
    如附件大溪地政事務所94年4 月26日土地複丈成果圖所示柑
    坪小段1-17地號中「1-17(A)」、「1-17(B) 」、「1-17(C)
    」、「1-17(D)」、「1-17(E)」部分面積共0.1316公頃之土
    地為林地，有前揭土地登記謄本在卷可按，起訴書指被告所
    犯為刑法第320 條第2 項、第1 項之竊佔罪，尚有未合，惟
    其起訴之社會基本事實相同，本院自得變更起訴法條。又被
    告擅自僱用不知情之成年工人將上開林地上之高約數公尺之
    小山丘鏟平，並挖除甲○○在上開承租土地上種植之林木3
    株，而擅自占用上開林地並毀棄前開林木，為間接正犯。被
    告係以挖除甲○○前述林木3 株之方法，達成占用上述林地
    之結果，所犯上開2 罪間，具方法、結果之牽連關係，應依
    修正前刑法第55條牽連犯之規定，從一重論以森林法第51條
    第1 項之非法占用罪。
五、原審認被告罪證明確予以論罪科刑，固非無見。惟原審未審
    酌本件非法占用之土地為林地，逕行適用刑法之竊佔罪，於
    法不合。檢察官上訴意旨雖未及此，惟認原審量刑輕縱，指
    摘原審判決不當，則為有理由，原審判決並有上開可議之處
    ，自應由本院將原判決予以撤銷改判。爰審酌被告非法占用
    上開他人林地，僅為使其經營之龍珠灣公司有較佳園區景觀
    及通行環境之犯罪目的、其以剷除上開土地上之小土丘及告
    訴人甲○○所有之林木等方式非法占用上開土地之犯罪手段
    、非法占用前開土地期間長短，及被告犯後態度尚佳，堪認
    已有悔意，又其前無犯罪紀錄，素行良好，並其犯罪動機、
    所生危害等一切情狀，量處如主文所示之刑。又查，中華民
    國九十六年罪犯減刑條例業於96年7 月16日施行，本件被告
    之犯罪時間係在96年4 月24日以前，合於該條例第2 條第1
    項第3 款之規定，應依該規定減其刑期二分之一，並就減得
    之刑諭知易科罰金之折算標準示懲。
據上論斷，應依刑事訴訟法第369 條第1 項前段、第364 條、第
300 條、第299 條第1 項前段，修正後刑法第2 條第1 項前段，
森林法第51條第1 項，刑法第354 條，修正前刑法第55條、第41
條第1 項前段，修正前罰金罰鍰提高標準條例第2 條，刑法施行
法第1 條之1 第1 項、第2 項前段，中華民國九十六年罪犯減刑
條例第2 條第1 項第3 款、第7 條、第9 條，判決如主文所示之
刑。
本案經檢察官游明仁到庭執行職務。
中    華    民    國    97    年    5     月    14    日
                  刑事第二十庭  審判長法  官  楊貴雄
                                      法  官  林銓正
                                      法  官  鄧振球
以上正本證明與原本無異。
如不服本判決，應於收受送達後10日內向本院提出上訴書狀，其
未敘述上訴之理由者並得於提起上訴後10日內向本院補提理由書
（均須按他造當事人之人數附繕本）。
                                      書記官  劉有志
中    華    民    國    97    年    5     月    14    日
附錄：本案論罪科刑法條全文
森林法第51條
於他人森林或林地內，擅自墾殖或占用者，處6 月以上5 年以下
有期徒刑，得併科新台幣60萬元以下罰金。
前項情形致釀成災害者，加重其刑至二分之一；因而致人於死者
，處5 年以上12年以下有期徒刑，得併科新台幣100 萬元以下罰
金，致重傷者，處3 年以上10年以下有期徒刑，得併科新台幣80
萬元以下罰金。
第一項之罪於保安林犯之者，得加重其刑至二分之一。
因過失犯第一項之罪致釀成災害者，處1 年以下有期徒刑，得併
科新台幣60萬元以下罰金。
第一項未遂犯罰之。
犯本條之罪者，其墾殖物、工作物、施工材料及所使用之機具沒
收之。


司法院資訊處製作；財團法人民間司法改革基金會備份。
